臺灣苗栗地方法院民事判決
111年度原訴字第3號
原      告  合作金庫資產管理股份有限公司

法定代理人  蔡見興  


訴訟代理人  吳萱誼  
            葉豪聖  
            黃怡靜  
被      告  章風玉蘭
            風玉嬌  

            潘春霞  
            風敬祐  
            風思好  
上二人共同
特別代理人  風振浩  
            潘金城  
被      告  風宥潔  

            風美花  

            風嘉惠  
上列當事人間代位請求分割遺產事件，本院於民國111年5月23
日言詞辯論終結，茲判決如下：
    主      文
被告與被代位人風意珍即風玉禎就被繼承人風滿榮所遺如附表一
所示之遺產，應按附表二所示應繼分比例分割為分別共有。
訴訟費用由兩造按附表三所示比例負擔。
    事實及理由
壹、程序方面：
    被告經合法通知，未於言詞辯論期日到場，核無民事訴訟法
    第386 條所列各款情形，爰依原告之聲請，由其一造辯論而
    為判決。
貳、實體方面：
一、原告主張：訴外人風意珍即風玉禎（下稱風意珍）積欠伊本
    金793,652元及利息、違約金未清償，經催討後仍未清償。
    嗣因風意珍之被繼承人風滿榮於民國102年10月26日死亡，
    遺有如附表一所示遺產（下稱系爭遺產）由風意珍兄弟姊妹
    繼承，每人應繼分為1/7，其中繼承人風新茂於103年1月13
    日死亡，其應繼分由兄弟姊妹繼承；另繼承人風清祥於105
    年7月4日死亡，其應繼分1/7已由其繼承人即配偶潘春霞及
    子女風敬佑、風思好繼承，惟其中南庄鄉風美段105、221地
    號土地已協議分割由潘春霞單獨取得風清祥之應繼分1/7，
    其餘土地則由潘春霞、風敬佑、風思好共同繼承。是風意珍
    與被告先後於民國105年3月4日、同年5月18日、同年6月3日
    就被繼承人風滿榮所遺留如附表一所示之遺產（下稱系爭遺
    產）辦理繼承登記，由風意珍與被告公同共有，至今尚未分
    割，致伊無法強制執行，伊為保全債權，自有代位行使之必
    要。爰依民法第242 條、第1164條之規定，代位風意珍請求
    分割遺產等語。並聲明：被告與風意珍公同共有如附表一所
    示之遺產，准予按如附表二應繼分比例分割為分別共有；訴
    訟費用由被告按附表三所示應繼分比例負擔。
二、被告經合法通知，均未於言詞辯論期日到場，亦未提出準備
    書狀作何聲明或陳述。
三、本院得心證之理由：
  ㈠原告主張之事實，業據其提出被繼承人風滿榮、風新茂、風
    清祥之除戶謄本、繼承系統表、繼承人戶籍謄本、財政部臺
    灣省中區國稅局遺產稅免稅證明書、本院97年度執字第2497
    號債權憑證、頭份地政事務所檢送之相關登記資料、土地登
    記第一類謄、地籍異動索引本等件為證（見卷一第25至29頁
    、第101至435頁、卷二第11至235頁、第305至333頁），而
    被告經合法通知，於言詞辯論期日均未到場爭執，復未提出
    書狀以供本院斟酌。本院審酌上開事證，堪認原告之主張為
    真實。
  ㈡按債務人怠於行使其權利時，債權人因保全債權，得以自己
    名義行使權利，為民法第242 條前段所明定。此項代位權行
    使之範圍，就同法第243 條但書規定旨趣推之，並不以保存
    行為為限，凡以權利之保存或實行為目的之一切審判上或審
    判外之行為，諸如假扣押、假處分、聲請強制執行、實行擔
    保權、催告、提起訴訟等，債權人皆得代位行使。繼承人自
    繼承開始時，承受被繼承人財產上之一切權利，並得隨時請
    求分割遺產，是繼承人於繼承開始後，其對遺產之權利，性
    質上即為具有財產價值之權利（最高法院69年台抗字第240
    號判例參照）。次按繼承人自繼承開始時，除本法另有規定
    外，承受被繼承人財產上之一切權利、義務，民法第1148條
    第1 項本文亦有明定。是繼承人於繼承開始後，其對遺產之
    權利，性質上即為具有財產價值之權利，遺產分割請求權，
    係在繼承之事實發生後，基於繼承權而發生，因繼承取得之
    財產，可供清償債務人之債務，應得依民法第242 條代位行
    使。查原告對風意珍之債權未獲清償，而風意珍與被告共同
    繼承系爭遺產之事實，已如前述。又系爭遺產無不能分割之
    情形，亦無不分割之約定。惟因風意珍怠於行使遺產分割請
    求權，致原告無法就其分得部分執行，以清償債權。是原告
    為保全對風意珍之債權，自得依民法第242 條之規定，代位
    行使風意珍之遺產分割請求權，訴請分割系爭遺產。從而，
    原告訴請代位風意珍行使對系爭遺產分割請求權，洵屬有據
    。
  ㈢再按遺產繼承人，除配偶外，依左列順序定之：一、直系血
    親卑親屬。二、父母。三、兄弟姊妹。四、祖父母；同一順
    序之繼承人有數人時，按人數平均繼承，民法第1138條、第
    1141條分別定有明文。查原告主張系爭遺產應依應繼分之比
    例分割為分別共有，核無不當，符合各繼承人之公平，自屬
    可採。又被繼承人風滿榮於102年10月26日死亡，所遺系爭
    遺產由其子女即風意珍、風新茂、風清祥及被告章風玉蘭、
    風玉嬌、風嘉惠、風美花、風宥潔繼承；其中訴外人風新茂
    於103年1月13日死亡，其應繼分由兄弟姐妹繼承；風清祥於
    105年7月4日死亡，其應繼分由繼承人即被告潘春霞、風敬
    佑、風思好繼承，惟其中苗栗縣○○鄉○○段000○000地號土地
    部分，渠等已協議分割由潘春霞單獨取得風清祥之應繼分。
    則系爭遺產風意珍及被告章風玉蘭、風玉嬌、風嘉惠、風美
    花、風宥潔應繼分各為1/7；風清祥所遺應繼分1/7，除上開
    105、221地號已協議分割由潘春霞單獨繼承，由潘春霞取得
    應繼分1/7外，其餘遺產潘春霞、風敬佑、風思好應繼分為1
    /21，有上開土地謄本、繼承登記相關資料在卷可佐。據此
    ，爰將系爭遺產判決按應繼分比例即附表一分割為分別共有
    。
四、綜上所述，原告主張代位風意珍請求分割系爭遺產按附表二
    所示應繼分比例為分別有，為有理由，應予准許，爰判決如
    主文第1 項所示。
五、又因共有物分割、經界或其他性質上類似之事件涉訟，由敗
    訴當事人負擔訴訟費用顯失公平者，法院得酌量情形，命勝
    訴之當事人負擔其一部，民事訴訟法第80條之1 定有明文。
    而各繼承人均得隨時請求分割遺產，且裁判分割遺產乃形成
    訴訟，法院決定遺產分割之方法時，應斟酌何種分割方法較
    能增進共有物之經濟效益，並兼顧全體繼承人之利益，以決
    定適當之分割方法，不受原告聲明之拘束，亦不因何造起訴
    而有不同。又代位分割遺產之訴，係由原告以自己名義主張
    代位權，以保全債權為目的而行使債務人之遺產分割請求權
    ，原告與被告之間實屬互蒙其利。是原告代位鄭美惠提起本
    件分割遺產之訴雖有理由，惟本院認關於訴訟費用之負擔，
    由鄭陳梅玉之全體繼承人各按其法定應繼分比例負擔，較屬
    公允，而被代位人鄭美惠應分擔部分即由原告負擔之，是本
    件應由兩造按如附表三所示之比例負擔訴訟費用，附此敘明
    。
六、訴訟費用負擔之依據：民事訴訟法第80條之1、第85條第1項
    前段。
中    華    民    國   111    年    6    月   20     日
                  民事第一庭  法  官  宋國鎮
以上正本係照原本作成。
如對本判決上訴，須於判決送達後20日內向本院提出上訴狀。
如委任律師提起上訴者，應一併繳納上訴審裁判費。
中    華    民    國   111    年    6    月    20    日
                              書記官  歐明秀
　　　　　　　　　　　　　　　
附表一：
編號 土地坐落 權利範圍 1 苗栗縣○○鄉○○里○段○○○○段000地號 公同共有1/1 2 苗栗縣○○鄉○○里○段○○○○段000地號 公同共有1/1 3 苗栗縣○○鄉○○里○段○○○○段000地號 公同共有1/1 4 苗栗縣○○鄉○○里○段○○○○段000地號 公同共有1/1 5 苗栗縣○○鄉○○里○段○○○○段000地號 公同共有1/1 6 苗栗縣○○鄉○○里○段○○○○段000地號 公同共有1/1 7 苗栗縣○○鄉○○里○段○○○○段000地號 公同共有1/1 8 苗栗縣○○鄉○○段000地號 公同共有1/1 9 苗栗縣○○鄉○○段00000地號 公同共有1/1 10 苗栗縣○○鄉○○段000地號 公同共有1/1 11 苗栗縣○○鄉○○段000地號 公同共有1/1 12 苗栗縣○○鄉○○段000地號 公同共有1/2 13 苗栗縣○○鄉○○段000地號 公同共有1/1 14 苗栗縣○○鄉○○段000地號 公同共有1/1 



附表二：
坐落土地 繼承人分得之應有部分 苗栗縣南庄鄉北獅里興段獅頭驛小段667、670、671、672、969、970、987地號 苗栗縣○○鄉○○段000○00000○000○000地號 章風玉蘭1/7、風玉嬌1/7、風嘉惠1/7、風美花1/7、風意珍即風玉禎1/7、風宥潔1/7、潘春霞1/21、風敬佑1/21、風思好1/21 苗栗縣○○鄉○○段000○000地號 章風玉蘭1/7、風玉嬌1/7、風嘉惠1/7、風美花1/7、風意珍即風玉禎1/7、風宥潔1/7、潘春霞1/7 苗栗縣○○鄉○○段000地號 章風玉蘭1/14、風玉嬌1/14、風嘉惠1/14、風美花1/14、風意珍即風玉禎1/14、風宥潔1/14、潘春霞1/42、風敬佑1/42、風思好1/42 


附表三：
編號 負擔人 訴訟費用負擔比例 1 原告 1/7 2 章風玉蘭 1/7 3 風玉嬌 1/7 4 風嘉惠 1/7 5 風美花 1/7 6 風宥潔 1/7 7 潘春霞 1/21 8 風敬佑 1/21 9 風思好 1/21